【裁判字號】    96,訴,8651
【裁判日期】    981021
【裁判案由】    損害賠償等
【裁判全文】
臺灣臺北地方法院民事判決              96年度訴字第8651號
原      告  丙○○
訴訟代理人  朱容辰律師
被      告  華州股份有限公司
法定代理人  甲○○
被      告  忠孝站前股份有限公司
法定代理人  乙○○
共      同
訴訟代理人  曾大中律師
複  代理人  王世平律師
            張志偉律師
上列當事人間請求損害賠償事件，本院於民國98年10月7日言詞
辯論終結，判決如下：
    主      文
原告之訴及其假執行之聲請均駁回。
訴訟費用由原告負擔。
    事實及理由
壹、程序方面：
    按訴之預備合併，有客觀預備合併與主觀預備合併之分，主
    觀預備合併並有原告多數與被告多數之類型，其在學說及實
    務上，固因具體個案之不同，各按其性質而持肯定說與否定
    說互見，惟在無礙於對造防禦而生訴訟不安定或在對造甘受
    此「攻防對象擴散」之不利益情形時，為求訴訟之經濟、防
    止裁判矛盾、發見真實、擴大解決紛爭、避免訴訟延滯及程
    序法上之紛爭一次解決，並從訴訟為集團之現象，暨主觀預
    備合併本質上乃法院就原告先、備位之訴定其審判順序及基
    於辯論主義之精神以觀，自非不得合併提起。查原告起訴時
    ，係依其於民國89年7月7日與被告華州股份有限公司（下稱
    華州公司）間委託書（下稱系爭委託書）之約定，主張系爭
    委託關係於96年3 月14日期滿，被告華州公司應於期滿後將
    經營權（場地使用權）交還予原告，及給付原告於期滿後所
    受有相當於租金之損害等語。並聲明：(一)被告華州公司應將
    原告所有位於臺北市○○○路○段50之1號站前地下街（下稱
    站前地下街）商圈第1 區塊編號13之店鋪（下稱系爭店鋪）
    中其中2/22之經營權（使用權）交還予原告。(二)被告華州公
    司應自96年3 月15日起至交還經營權（使用權）日止每月給
    付原告新臺幣（下同）5萬元暨按年息5％計算之利息。嗣被
    告華州公司抗辯其已依系爭委託書第3條第2項約定，將系爭
    委託書權利義務移轉予忠孝站前股份有限公司（下稱忠孝站
    前公司）（見本院卷第33頁），原告乃於96年12月10日追加
    忠孝站前公司為被告，並為備位聲明：(一)被告忠孝站前公司
    應將原告所有位於站前地下街商圈系爭店鋪中其中2/22之經
    營權（使用權）交還予原告。(二)被告忠孝站前公司應自96年
    3月15日起至交還經營權（使用權）日止每月給付原告5萬元
    暨按年息5％ 計算之利息。即原告有提起主觀預備合併之訴
    情形，而其先、備位之訴均為請求被告將原告所有位於站前
    地下街商圈系爭店鋪中其中2/22之經營權（使用權）交還予
    原告，及給付原告於期滿後所受有相當於租金之損害。本院
    為求訴訟之經濟、防止裁判矛盾、發見真實、擴大解決紛爭
    、避免訴訟延滯及程序法上之紛爭一次解決，並從訴訟為集
    團之現象，暨主觀預備合併本質上乃法院就原告先、備位之
    訴定其審判順序及基於辯論主義之精神，認原告可提起本件
    主觀預備合併之訴，先予敘明。
貳、實體方面：
一、原告主張：原告為原臺北市中華商場254 戶承租戶之一，其
    後臺北市為興建捷運，乃辦理商場拆遷，又為顧及原有承租
    戶權益，乃由訴外人臺北大眾捷運股份有限公司（下稱臺北
    捷運公司）與原中華商場安置戶簽訂租賃契約。而後，臺北
    市政府要求，由原承租戶組成9 家公司與臺北市政府簽約續
    租，不再與承租戶個人簽約，是臺北捷運公司乃於93年11月
    5日以北捷業字第09331715400號函終止其與原告間之租賃契
    約，並由臺北市政府市場管理處另與上開9 家公司簽訂承租
    契約。原告係於89年7月7日與華州公司簽訂系爭委託書，將
    原告承租戶權利委託被告華州公司辦理經營，依系爭委託書
    第4條第6款之約定，委託招商之經營期限自開幕日起以3 年
    為1期；同條第7款復規定，原告得將委託予被告之經營權收
    回自營。站前地下街商場係於93年3 月15日開幕，而3年1期
    ，故於96年3月14日到期，原告已於96年2月12日委由周建才
    律師以存證信函通知被告華州公司期滿後不再委託經營，並
    請求其將店鋪清空交還予原告使用。詎被告華州公司於期滿
    後拒絕將經營權（場地使用權）交還予原告，原告自得依系
    爭合約書第4條第6款、第7 款之約定向被告華州公司請求。
    又被告華州公司於系爭委託書期滿後，拒不交還系爭店鋪經
    營使用權之行為，已成立侵權行為，原告自得依民法第184
    條第1項，請求被告華州公司自96年3月15日起按月給付原告
    每月5 萬元之相當於租金收益之損失等語。並為先位聲明：
    (一)被告華州公司應將原告所有位於站前地下街商圈系爭店鋪
    中其中2/22之經營權（使用權）交還予原告。(二)被告華州股
    份有限公司應自96年3 月15日起至交還經營權（使用權）日
    止每月給付原告5萬元暨按年息5％計算之利息。(三)前項聲明
    請准供擔保請准宣告假執行。另原告與臺北捷運公司簽訂租
    約時，即已取得系爭店鋪經營權，而此部分並亦未因被告忠
    孝站前公司與臺北市政府另行簽訂契約而有所改變，縱被告
    華州公司已將其與原告間之契約移轉予被告忠孝站前公司，
    惟被告忠孝站前公司所取得的權利義務亦應受原契約之限制
    ，原告自得依系爭委託書第4 條第6項、第8項約定及民法第
    184條第1項之規定，為備位聲明：(一)被告忠孝站前公司應將
    原告所有位於站前地下街商圈系爭店鋪中其中2/22之經營權
    （使用權）交還予原告。(二)被告忠孝站前公司應自96年3月1
    5日起至交還經營權（使用權）日止每月給付原告5萬元暨按
    年息5％ 計算之利息。(三)前項聲明請准供擔保請准宣告假執
    行。
二、被告則均以：原告聲明不明確，且無從執行，應認其請求為
    無理由。又被告華州公司成立目的僅在受臺北市政府指示整
    合原中華商場承租戶，代眾多承租戶與臺北市政府接洽地下
    街相關事宜，嗣後被告華州公司已依系爭委託書第3條第2項
    約定，將該委託關係移轉予被告忠孝站前公司，由被告忠孝
    站前公司代理承租戶向臺北市政府承租站前地下街店鋪，繼
    而代理承租戶招商，將店鋪轉租予一般商家，此即所謂聯合
    經營，被告華州公司既已將系爭委託契約移轉予被告忠孝站
    前公司，則被告華州公司與原告間已無任何法律關係存在，
    原告依系爭委託書之約定向被告華州公司，實屬誤會。另原
    告為原中華商場承租戶，於商場拆遷權利移轉至站前地下街
    後，早先模式為臺北捷運公司與個別安置戶簽約，並輔導25
    4安置戶籌組9家公司經營站前地下街店舖；嗣後該地下街店
    舖由臺北市政府市場管理處接管，臺北捷運公司與個別安置
    戶之合約已於接管時同步終止，故原告與臺北捷運公司之合
    約早已終止而非站前地下街店鋪承租人，其對系爭店鋪經營
    權既已喪失，且被告華州公司並未實際占有或對系爭店鋪有
    任何使用或管領之事實，亦未因此受有利益，是原告依系爭
    委託書之約定對被告華州公司所為之請求，自非有理由。復
    依臺北市政府市場管理處之函覆可知，無論基於建築法規及
    消防公共安全考量，申請再分割稅籍編號管理皆屬不可能，
    是原告請求依特定比例經營權之返還顯無理由。再者，被告
    忠孝站前公司係依其與臺北市政府間租賃關係承租包含系爭
    店鋪在內之站前地下街店鋪，與原告所主張之系爭委託書無
    涉。又原告為9 家公司中之被告忠孝站前公司股東，於臺北
    捷運公司與個別安置戶之合約終止後，即以股東權益之方式
    享受公司經營店舖所獲致之利益，該公司亦依規定定期將股
    東所應得之利益支付予各股東，故原告根本沒有任何損失可
    言，且原告逕自取消原先持續領取該公司所支付紅利之帳戶
    至今，乃係原告自身行為，與被告無任何關係等語置辯。並
    均聲明：(一)原告之訴駁回。(二)如受不利判決，被告願供擔保
    請准宣告免為假執行。
三、查原告原為臺北市中華商場安置戶（共2戶），於89年7月7
    日與被告華州公司簽訂系爭委託書，委託被告華州公司辦理
    站前地下街安置戶之優先安置權利及聯合經營、招商作業。
    招商經營之期限，自開幕日起算以3年為1期，站前地下街於
    93年3月15日開幕，委託招商經營期限至96年3月14日止。又
    臺北捷運公司於93年11月5日以北捷業字第09331715400號函
    知原告：臺北捷運公司與原中華商場承租戶簽訂之個人契約
    將因臺北市政府財政局與臺北捷運公司委託經營契約終止而
    同時終止。站前地下街將於93年11月20日起由臺北市市場管
    理處正式接管，市場管理處將與站前地下街安置承租戶成立
    之9 家公司簽訂租賃契約。被告忠孝站前公司於94年2月5日
    與臺北市政府簽訂站前地下街商場店鋪租賃契約書，承租站
    前地下街服飾、雜項區1、2、3、4、8、9、10、13（即系爭
    店鋪）、14、15號店鋪。另原告與被告華州公司間系爭委託
    書合約於96年3月14日期滿，原告於96年2月12日以國史館郵
    局第71號存證信函通知被告華州、忠孝站前公司，原告於系
    爭合約書合約期滿後，不再與該公司繼續委託經營契約關係
    ，被告應將原告所委託經營之店面清空、返還原告。及被告
    華州公司於96年3 月14日前均依約給付經營紅利予原告。被
    告忠孝站前公司於97年1 月21日委由曾大中律師發函予原告
    要求原告提供帳戶，以利被告忠孝站前公司將原告自96年3
    月至12月之紅利匯予原告等事實，有系爭委託書、臺北捷運
    公司93年11月5 日北捷業字第093 31715400號函、臺北市○
    ○地○街商場店鋪租賃契約書及公證書、96年2 月12日國史
    館郵局第71號存證信函、97年1月21日臺北信維第00247號存
    證信函（見本院卷第10頁至第22頁、第40頁至第58頁、第93
    頁至第94頁）附卷可稽，且為兩造所不爭執，自堪信為真實
    。
四、本院得心證之理由：
  (一)先位之訴部分：
    原告主張其與被告華州公司簽訂之系爭委託書因委託期滿而
    終止，依系爭委託書第4 條第6款、第7款之約定，原告自得
    請求被告華州公司返還經營權（場地使用權）予原告，及期
    滿後未交回致原告所受有相當於租金之損害等語，為被告華
    州公司所否認，並以前揭情詞置辯。是此部分主要爭點厥為
    ：被告華州公司是否業已將系爭委託書契約關係移轉予被告
    忠孝站前公司？原告依系爭委託書第4 條第6款、第7款約定
    所為先位聲明有無理由？茲論述如下：
    1.被告華州公司雖抗辯：其已將系爭委託書權利義務移轉予
      被告忠孝站前公司等語。然此為被告忠孝站前公司所否認
      ，且被告華州公司亦自承其於96年3 月14日前，均依約給
      付經營紅利予原告，是被告華州公司就上開抗辯，既未能
      舉證以實其說，自無從認被告華州公司上開抗辯為可採。
      故原告主張系爭委託書契約關係仍存在於原告與被告華州
      公司間，應為可採。
    2.查原告為臺北市○○○路及中華路地下街安置戶（共2 戶
      ），於89年7月7日與被告華州公司簽訂系爭委託書，委託
      被告華州公司辦理站前地下街安置戶之優先安置權利及聯
      合經營、招商作業。招商經營之期限，自開幕日起算以3
      年為1期，站前地下街於93年3月15日開幕，委託招商經營
      期限至96年3 月14日止之事實，有系爭委託書（見本院卷
      第15頁至第18頁）在卷足憑，且為兩造所不爭執。是原告
      主張其於89年7月7日，以其安置戶權利委託被告華州公司
      爭取優先安置權利及聯合招商經營，應堪採信。惟係依系
      爭委託書第4 條第6款、第7款之約定為本件先位聲明，而
      系爭委託書第4條第6款係約定：「招商經營之期限，自開
      幕日起算以三年為一期。」、第7 款則約定：「甲方（即
      原告）之委託以委託聯合經營為主，如欲自行經營，不受
      本合約之保障，並得接受乙方規定之營業條件和模式，甲
      方絕無異議；若因甲方事後決意自行經營需經乙方同意，
      若因此而發生任何問題甲方自行負責，概與乙方無涉。若
      已委託經營而不配合公司聯合經營之辦法、規定辦理者，
      以違約論。」是原告以此請求被告華州公司返還系爭店鋪
      中2/22之經營權（使用權）及自96年3 月15日起至交還經
      營權（使用權）日止每月給付原告5萬元暨按年息5％計算
      之利息，已難謂有理由。況臺北捷運公司於93年11月5 日
      ，即以北捷業字第09331715400 號函知原告：臺北捷運公
      司與原中華商場承租戶簽訂之個人契約，將因臺北市政府
      財政局與臺北捷運公司委託經營契約終止而同時終止。站
      前地下街將於93年11月20日起由臺北市市場管理處正式接
      管，市場管理處將與站前地下街安置承租戶成立之9家公
      司簽訂租賃契約之事實，亦有原告所提臺北捷運公司93年
      11月5日北捷業字第09331715400號函（見本院卷第10頁至
      第14頁）附卷可查；參以臺北市市場管理處96年4 月27日
      北市市五字第09630651200 號函覆：「二、查站前地下街
      前由捷運公司負責安置原中華商場拆遷戶及商場管理。捷
      運公司除與254戶安置戶個別簽訂契約，並輔導254戶安置
      戶籌組9 家公司經營店鋪。嗣後安置戶陳情比照臺北市地
      ○街經營管理模式，由本府與9 家公司簽訂店鋪租賃契約
      ，及由安置戶籌組合作社組織自行管理商場，案經本府財
      政局專簽市府核准，並移由本處輔導管理。…四、依市府
      政策，本處分別於93年12月3日及93年2月5日與9家公司簽
      訂「臺北市○○地○街商場店鋪租賃契約書」，以9 家公
      司為店鋪承租人，有關9 家公司承租之店鋪係由捷運公司
      檢冊移交本處，依捷運公司檢送之資料，站前地下街原規
      劃17間店鋪安置254 戶安置戶，捷運公司為分配安置及聯
      合經營，將17間店鋪又區分為67個營業單位並予編號，以
      利管理。本處即以捷運公司所列67個營業單位同意每一單
      位得申請一個稅籍，不得再行作分割，各營業單位申設稅
      籍及換櫃變更聯合經營廠商重新申請稅籍，均須報經本處
      核准，持本處核准函向稅捐單位申辦。」、臺北市市場管
      理處96年5月16日北市市五字第09630777600號函覆：「…
      查站前地下街前由捷運公司負責安置原中華商場拆遷戶，
      捷運公司除與254戶安置戶個別簽訂契約，並輔導254戶安
      置戶籌組9 家公司經營店鋪。鑑於安置戶陳情比照臺北市
      地○街經營管理模式，由本府與9 家公司簽訂店鋪租賃契
      約，及由安置戶籌組合作社組織自行管理商場，案經本府
      財政局專簽市府核准，並於93年11月19日移由本處輔導管
      理。捷運公司於93年11月5日以北捷業字第09331715400號
      函知254戶安置戶，該公司與254戶安置戶簽訂之個人契約
      於本處接管是日同時中止，本處前以96年4 月27日北市市
      五字第09630651200 號函復貴公司，合先敘明。三、查地
      下街基於建築法規之規定及消防公共安全之考量，無法配
      合市府安置政策，施作一人一間店鋪之隔間，故採共同經
      營方式，以原店鋪規劃大小安置人數組成公司（商號）經
      營，同時藉由擴大經營規模塑造一現代化商場。…」、臺
      北市市場處97年8月4日北市市規字第09731285900 號函覆
      ：「原中華商場254戶安置戶組成之9家公司並無代市府安
      置原安置戶之義務，而係由安置戶依店鋪大小自組公司共
      同經營。」，亦有上開函文（見本院卷第80頁、第61頁、
      第120頁至第121頁）在卷可取；復觀諸被告忠孝站前公司
      於94年2月5日與臺北市政府簽訂站前地下街商場店鋪租賃
      契約書，承租站前地下街服飾、雜項區1、2、3、4、8、9
      、10、13（即系爭店鋪）、14、15號店鋪之事實，有臺北
      市○○地○街商場店鋪租賃契約書及公證書（見本院卷第
      40頁至第58頁）附卷足查。是系爭店鋪既經臺北捷運公司
      於93年11月5日以北捷業字第09331715400號函知原告終止
      租賃契約，復由臺北市市場管理處與被告忠孝站前公司簽
      訂租賃契約，則被告華州公司就系爭店鋪既未實際占有或
      對系爭店鋪有任何使用或管理權利，是原告仍持系爭委託
      書第4 條第6款、第7款約定及侵權行為法律關係，於先位
      請求被告華州公司交還系爭店鋪中2/22之經營權（使用權
      ），及自96年3 月15日起至交還經營權（使用權）日止每
      月給付原告5萬元暨按年息5％計算之利息，應認為無理由
      。
  (二)備位之訴部分：
    原告主張系爭委託書已由被告華州公司移轉移轉予忠孝站前
    公司，其乃依系爭委託書第4 條第6款、第8款約定，請求被
    告忠孝站前公司返還經營權（場地使用權）予原告，及期滿
    後未交回致原告所受有相當於租金之損害等語，為被告忠孝
    站前公司所否認，並以前揭情詞置辯。經查，原告主張被告
    忠孝站前公司應依系爭委託書給付，無非係以被告華州公司
    抗辯其已依系爭委託書第3條第2項約定將系爭委託書權利義
    務移轉予被告忠孝站前公司等語為據，然此被告忠孝站前公
    司所否認，且被告忠孝站前公司係基於其於94年2月5日與臺
    北市政府所簽訂之站前地下街商場店鋪租賃契約書，而承租
    站前地下街包括系爭店鋪在內之店鋪，此有臺北市○○地○
    街商場店鋪租賃契約書及公證書（見本院卷第40頁至第58頁
    ）附卷足查，是原告依系爭委託書請求被告忠孝站前為給付
    ，亦應認為無理由。
五、綜上所述，原告先位依系爭委託書第4 條第6款、第7款約定
    ，請求被告華州公司將原告所有位於站前地下街商圈系爭店
    鋪中其中2/22之經營權（使用權）交還予原告；及自96年3
    月15日起至交還經營權（使用權）日止每月給付原告5 萬元
    暨按年息5％ 計算之利息。另備位依系爭委託書第4條第6款
    、第8 款約定，請求被告忠孝站前公司將原告所有位於站前
    地下街商圈系爭店鋪中其中2/22之經營權（使用權）交還予
    原告；及自96年3 月15日起至交還經營權（使用權）日止每
    月給付原告5萬元暨按年息5％計算之利息。均無理由，均應
    駁回。又原告受敗訴判決，其假執行之聲請即失所依據，亦
    應駁回之。
六、本件事證已明，兩造其餘攻擊防禦方法及所提之證據，核與
    判決結果無影響，毋庸再予一一論述。至於原告聲請函詢訴
    外人銀冠實業股份有限公司、統一生活實業股份有限公司第
    82分公司、英屬維京群島商銀鯨（股）臺灣分公司臺北捷運
    門市部及長虹生化科技有限公司就站前地下街系爭店鋪內商
    號每月租金金額、給付租金對象；另聲請命被告忠孝站前公
    司提供其股東大會決議、財務報表、會計師簽認財報等資料
    ；及向臺北市政府財政局調取該局於93年10月20日召開「為
    研商捷運西路（站前）地下街管理權移交暨相關事宜協商事
    宜」會議紀錄、向臺北市市場管理處調取自93年11月20日起
    迄今，有關忠孝站前地下街安置戶之全部資料；向財政部臺
    北市國稅局中正稽徵所調取忠孝站前公司自93年迄今之401
    表、403 表、結算申報書、營業稅申報資料；又聲請傳喚證
    人李家臻、黃鴻光、高國忠、林青雲、黃嘉敏、陳士元、梁
    立民、梁立國到庭證述等。茲因系爭店鋪既經臺北捷運公司
    於93年11月5日以北捷業字第09331715400號函知原告終止租
    賃契約，復由臺北市市場管理處與被告忠孝站前公司簽訂租
    賃契約，則被告華州公司就系爭店鋪既未實際占有或對系爭
    店鋪有任何使用或管理權利，是原告依系爭委託書第4條第6
    款、第7 款約定及侵權行為法律關係請求被告華州公司為如
    先位聲明所示之給付，已顯無理由。且原告既未能證明系爭
    委託書契約關係業經被告華州公司移轉予被告忠孝站前公司
    ，是原告依系爭委託書第4 條第6款、第8款約定及侵權行為
    法律關係向被告忠孝站前公司所為如備位聲明所示之請求，
    亦無從認原告主張為有理由。從而，原告聲請調查上開證據
    ，核無必要，附此敘明。
七、據上論結，原告之訴為無理由，依民事訴訟法第78條判決如
    主文。
中    華    民    國    98    年    10    月    21    日
                  民事第三庭  審判長法  官  丁蓓蓓
                                    法  官  郭美杏
                                    法  官  周玉琦
以上正本係照原本作成。
如對本判決上訴，須於判決送達後20日內向本院提出上訴狀。
中    華    民    國    98    年    10    月    21    日
                                    書記官  劉英權


司法院資訊處製作；財團法人民間司法改革基金會備份。
